臺灣臺北地方法院民事判決　　　　　　 100年度訴字第1059號
原　　　告　周珍儀
訴訟代理人　謝家健律師
被　　　告　國碁科技股份有限公司
法定代理人　蔡蕎蔓
被　　　告　全藝興業有限公司
法定代理人　秦傳隆
訴訟代理人　陳鈺璇
上列當事人間塗銷所有權移轉登記事件，本院於中華民國100年5
月30日言詞辯論終結，判決如下：
    主  文
原告之訴駁回。
訴訟費用新臺幣壹萬伍仟柒佰伍拾壹元由原告負擔。
    事實及理由
甲、程序方面：
    被告國碁科技股份有限公司（下稱國碁公司）經合法通知，
    未於言詞辯論期日到場，核無民事訴訟法第386條所列各款
    事由，應依原告之聲請，由其一造辯論而為判決。
乙、實體方面：
一、原告起訴主張：原告前於民國97年4月5日向訴外人天達建設
    股份有限公司（下稱天達公司）及被告國碁公司購買坐落臺
    北縣新店市○○段第200、200-12、207-2等地號土地上，預
    定由天達公司興建之「森林童話第2期」A棟房屋及其基地持
    分，嗣賣方無法履約，經原告解約後，並分別於98年11月10
    日及99年8月18日對天達公司及國碁公司同時或分別聲請核
    發支付命令，均經分別於98年12月25日及99年9月27日確定
    在案。原告於99年9月3日查得原登記於國碁公司名下臺北縣
    新店市○○段第200地號（下稱系爭土地），竟係於98年1月
    8日以信託登記為原因脫產而移轉與被告全藝興業有限公司
    （下稱全藝公司）。為此，爰依信託法第6條第1項規定，請
    求撤銷被告間就系爭土地所為之信託移轉登記之債權及物權
    行為。並依民法第242條代位國碁公司，依民法第767條、第
    113條及第114條之規定，請求全藝公司塗銷系爭土地以信託
    原因為所有權之移轉登記。並聲明：(一)被告國碁公司、全藝
    公司間就系爭土地之所有權信託移轉登記之債權行為及物權
    行為均應撤銷；(二)被告全藝公司應將系爭土地於98年1月8日
    以信託為登記原因之所有權移轉登記予以撤銷。
二、被告全藝公司則以：全藝公司與國碁公司間之不動產信託契
    約（下稱系爭信託契約）第15欄第2點就信託當事人之約定
    「受益人：本契約為自益信託，土地委託人即將來土地受益
    人（即國碁公司）。」，由此可知，系爭信託契約為自益契
    約，締結系爭信託行為所獲得之利益，將回歸於委託人，未
    損及委託人債權人之利益，因此全藝公司與國碁公司締結系
    爭信託契約之目的並非惡意脫產，未合於信託法第6條賦予
    委託人之債權人撤銷權之立法目的。且國碁公司之財產，於
    範圍方面，因全藝公司本於信託契約之續建行為而擴大，至
    於價值方面，亦因信託財產之房屋嗣後將取得使用執照及完
    成第一次保存登記而使市場上之交易價格大幅提昇，因而可
    認定國碁公司之總體財產，因系爭信託行為而增加，進而可
    增加全體債權人債權受償之機會，是依系爭信託契約並未害
    及委託人國碁公司之債權人之債權。又國碁公司於97年5月
    原已發生營建資金週轉困難，難以繼續營運之情事，進而可
    認當時國碁公司之全體債權人均有難以受償之虞。斯時係因
    訴外人陳鈺璇借款新臺幣（下同）2,900萬元予國碁公司，
    而令國碁公司得以繼續營運，換言之，若國碁公司當時未能
    與陳鈺璇成立消費借貸契約，則國碁公司至今恐已停止營運
    ，其全體債權人受有清償之能性顯然較現今更低。惟陳鈺璇
    為確保其借款債權得以受償，故於借款時，同時以國碁公司
    需與全藝公司訂立系爭信託契約，為其借款之條件，是可認
    系爭信託行為係國碁公司存續至今不可或缺之要素，亦因系
    爭信託契約及信託所有權移轉登記而令其債權人至今仍有受
    償之機會，足徵系爭信託行為並未詐害債權。並聲明：原告
    之訴駁回。
三、被告國碁公司未於言詞辯論期日到場，亦未提出書狀作何聲
    明或陳述。
四、兩造不爭執之事項：
（一）原告曾對天達公司及被告國碁公司聲請核發支付命令，經
      本院於98年11月12日發給98年司促字第31061號支付命令
      ，經於98年12月2日送達，業於98年12月25日確定。
（二）系爭土地為國碁公司所有，於98年1月6日信託移轉與全藝
      公司，並於同年月8日完成信託登記。
五、兩造之爭點及論述：
    按當事人主張有利於己之事實者，就其事實有舉證之責任，
    民事訴訟法第277條第1項前段定有明文。次按「信託行為有
    害於委託人之債權人權利者，債權人得聲請法院撤銷之」信
    託法第6條第1項定有明文。其立法理由係：「為防止委託人
    藉成立信託脫產，害及其債權人之權益，爰參考民法第244
    條第1項之規定，於本條第1項規定信託行為有害於委託人之
    債權人之權利者，債權人得聲請法院撤銷之，而不以委託人
    於行為時明知並受益人於受益時亦知其情事者為限，以保障
    委託人之債權人，並期導信託制度於正軌」準此，債權人得
    行使撤銷訴權者，以委託人之無償或有償信託行為有害於委
    託人之債權人利益者為限。而是否有有害於債權人權利，應
    從該規定之立法目的審查，且按諸債務人之財產為全體債權
    人之總擔保，尚應就委託人之全體債權人利益衡量之，如委
    託人藉成立信託脫產，或信託行為足以減少委託人之一般財
    產而減弱其財產擔保清償之效力，而不能滿足全體債權人即
    全體債權人之債權受害，方足當之，非謂只要其信託行為有
    影響部分債權人之權利，即遽認為有害於委託人之債權人權
    利。而得行使此撤銷權者，應以委託人之債權人為限。本件
    原告主張被告國碁公司與全藝公司間之上開信託行為損害及
    原告債權之行使，爰依信託法第6條第1項請求撤銷被告間之
    信託移轉登記之債權及物權行為，並依民法第242條、第767
    條、第113條及第114條代位國碁公司塗銷信託移轉登記等語
    ，經被告否認之，並以前揭情詞置辯，故本件之主要爭點厥
    為：被告間就系爭土地所為之信託是否有損害原告之債權，
    並應由原告就被告等人所為之上開信託行為有害於原告之債
    權一節負舉證責任。經查：
（一）依被告國碁公司與被告全藝公司所為之信託契約第1條、
      第4條、第7條約定：「信託目的：信託財產開發、管理、
      經營、收益。」、「信託期間：自本契約簽訂日起至信託
      目的完成（興建完成、完成建物所有權第一次登記、支付
      地價稅）之日止。」、「信託關係消滅時，信託財產之歸
      屬人：委託人。」，有信託契約書附卷足稽（見本院卷第
      55頁背），故本件為自益信託契約，委託人雖然喪失信託
      原本財產之所有權，然取得受益權，如果受益權為委託人
      享有，總財產即未減少。且自系爭信託契約約定之內容以
      觀，該契約之目的，係為管理處分被告國碁公司之不動產
      ，以完成未完工之地上建物興建，雖系爭土地之所有權業
      已移轉登記予全藝公司所有，然衡諸常情，若系爭土地上
      之未完成建物，因全藝公司續建行為取得使用執照及完成
      第一次建物登記，則系爭土地之價值即市場上之交易價格
      亦將大幅提昇，而其利益仍歸屬於委託人即本件被告國碁
      公司，而使國碁公司之總體財產因信託行為而增加，進而
      可增加全體債權人債權受償之機會。故依被告所訂立之系
      爭信託契約約定之內容，尚難遽認被告簽立該信託行為即
      有害於原告之債權。
（二）原告雖援引本院另案99年度訴字第212號判決（下稱系爭
      另案判決），指稱全藝公司於該案經認定為國碁公司墊付
      款項，其以系爭土地信託登記之行為更顯然有利於全藝公
      司而不利於原告，故被告間之信託行為已使原告債權限於
      清償不能或困難及遲延，有害於原告之債權云云。惟查，
      系爭另案判決中，該案被告國華公司、國碁公司、全藝公
      司於97年10月31日簽訂不動產信託契約書，由國華公司、
      國碁公司將國華公司所有之臺北縣新店市○○段212地號
      土地及其上國碁公司所興建之房屋（含已興建完成及將來
      繼續興建部分）信託予全藝公司，觀諸該信託契約第3條
      約定雖為自益信託契約，但該信託契約第6條之約定「...
      三前項信託專戶運用範圍：(一)優先清償甲方（被告國華公
      司）於本專案成立前向台灣中小企銀土地融資貸款2,990
      萬的本息及乙方（被告國碁公司）應付之建築融資借款2,
      900萬本息所開立之應付票據明細...」，前開所稱之融資
      借款乃「被告國碁公司向被告全藝公司訴訟代理人陳鈺璇
      個人之借款」，被告國碁公司僅以支票擔保，則陳鈺璇對
      於被告國碁公司之票款債權，尚無優先清償之權利，卻因
      系爭信託契約之締結，取得優先清償之權利，爰認定該信
      託契約有害於其他債權人之權利等語。然系爭另案判決既
      尚在臺灣高等法院上訴中，並非為確定判決，且觀諸本件
      信託契約中，並無如前案該信託契約中優先清償特定債權
      人之約定，而為單純自益信託之約定，是可知縱如全藝公
      司所稱為確保訴外人陳鈺璇對國碁公司之債權，而使國碁
      公司與全藝公司簽訂本件信託契約，若信託目的達成而消
      滅後，利益仍歸屬於國碁公司，與系爭另案判決認定之事
      實尚屬有間，自不得以此論斷國碁公司與全藝公司於本件
      簽訂之信託契約亦獨厚於訴外人陳鈺璇債權之滿足，而有
      害於其他債權人之債權。原告上開主張，尚難採信。
（三）綜上所述，被告等人所為之信託行為，客觀上雖係將被告
      國碁公司名下之系爭土地信託登記於被告全藝公司之名下
      ，然依系爭信託契約之約定，系爭信託契約之受託人即全
      藝公司所為處分或管理系爭土地之利益，於信託關係消滅
      後，均歸屬於委託人即國碁公司所有，即原告所享有得供
      清償債務使用之財產價值，並未因系爭信託行為而減少，
      系爭信託契約約定，亦未損害原告之普通債權人之權利，
      此外，原告復未舉證證明系爭信託契約有害於原告之權利
      ，故原告請求撤銷系爭信託契約，並將系爭不動產之所有
      權信託登記予以塗銷，自無理由，應予駁回。
六、從而，原告主張依據信託法第6條之規定，請求撤銷被告等
    人所為之信託行為及將系爭不動產之所有權信託登記予以塗
    銷，為無理由，應予駁回。
七、因本件事證已臻明確，兩造其餘主張陳述及所提之證據，經
    本院斟酌後，認與判決結果不生影響，均毋庸再予論述，附
    此敘明。
八、本件訴訟費用為第一審裁判費15,751元，爰依民事訴訟法第
    78條規定，由敗訴之被告負擔。
中    華    民    國   100    年    6     月    15    日
                  民事第七庭    法  官  黃柄縉
以上正本係照原本作成。
如對本判決上訴，須於判決送達後20日內向本院提出上訴狀。如
委任律師提起上訴者，應一併繳納上訴審裁判費。
中    華    民    國   100    年    6     月    15    日
                                書記官  洪仕萱